【裁判字號】    96,婚,582
【裁判日期】    970114
【裁判案由】    離婚等
【裁判全文】
臺灣臺中地方法院民事判決               96年度婚字第582號
原      告  丙○○
即反訴被告
訴訟代理人  顏福楨律師
被      告  乙○○
即反訴原告
訴訟代理人  林瓊嘉律師
複  代理人  林群期律師
上列當事人間請求離婚等事件，本院於民國96年12月31日言詞辯
論終結，判決如下：
    主      文
原告之訴駁回。
訴訟費用由原告負擔。
反訴被告應與反訴原告同居。
於反訴被告履行同居義務前，對於兩造所生未成年子女戊○○（
男、民國○年○月○日生）權利義務之行使或負擔，暫定由
反訴原告任之。
於反訴被告履行同居義務前，反訴被告得依如附表所示時間暨方
式與未成年子女戊○○會面交往。
反訴被告應自民國九十六年十月五日起，至反訴被告履行同居義
務或未成年子女戊○○成年時止，按月於每月五日前給付反訴原
告關於戊○○之扶養費用新臺幣捌仟肆佰元。
反訴訴訟費用由反訴被告負擔。
    事實及理由
壹、本訴部分：
一、本訴原告主張：
  (一)兩造於民國87年11月22日結婚，婚後共同生活於臺中市○○
    區○○路○段○號○樓之○，並育有未成年子女戊○○（男
    、○年○月○日生）。婚後被告即不斷以原告收入較少為由，
    恣意命令原告，如有未順被告之意，被告即令在工作場所、
    朋友面前，仍對原告大聲斥責，原告為顧及家庭和諧，雖感
    萬分委屈，仍百般忍讓，惟被告仍不以此為滿足，進而要控
    制原告所有之事物，更動輒疑神疑鬼，如不准原告如廁時身
    上有手機、原告與同學甲○○有約外出時，需經被告打電話
    向甲○○求證後方可出門，甚者，被告常以言語嘲諷原告性
    能力差，一再傷害原告尊嚴，踐踏原告人格，而有受被告不
    堪同居虐待之情事。
  (二)兩造原為合作金庫銀行（下稱合庫）之同事，兩造上開住所
    為被告於婚前向合庫貸款所購買，婚後原告每月均至少給付
    被告新臺幣（下同）1萬元以貼補家用，兩造所住之大樓管
    理費亦由原告開立支票給付，日常生活支出也由雙方共同負
    擔。於92年3月至93年6月間，原告更將薪資存簿交予被告，
    以供其任意取用。於93年6月，為因應合庫即將民營化，被
    告乃申請改調至其他之行政單位任職，為免喪失原來銀行員
    工貸款之優惠，乃改以原告之名義而以被告上開房地為擔保
    品，以借新還舊之方式，向合庫借款250萬元以清償被告原
    先剩餘之239萬元，餘10萬餘元亦為被告所取，嗣後之貸款
    幾全由原告所繳納。94年4月間，合庫正式改成民營，原告
    亦將所領得之結算金20萬元交予被告運用；同年5月間，原
    告更將原告之母交付之110萬元用以清償前述之房屋貸款。
  (三)自95年1月起，被告開始以不實之原告外遇為由，動輒查問
    原告行蹤，並向原告母親誣指原告有外遇；原告於94年7月
    23日為通話費率考量而將訴外人己○○手機號碼設為熱線、
    受訴外人己○○之託代取其送修改之衣服暫置於家中，均遭
    被告誤認為與訴外人己○○間有不軌之情；被告甚至至原告
    任職單位散佈原告與訴外人己○○有染之事，致兩造間時起
    勃谿，夫妻間之情份日漸流失，95年7月間，被告更因細故
    將原告反鎖於住處陽台。原告為免雙方衝突不斷擴大，及便
    於照顧原告患有聽障之母親，乃暫搬回與母親同住，惟仍時
    常返回兩造住處。詎同年9月間，被告擅將兩造住處大門門
    鎖更換，不讓原告進出，並自此搬回彰化○○娘家。嗣後原
    告數度要求與被告理性溝通，均遭被告斷然拒絕。
  (四)被告貸款經原告償還本金110萬元後，每月僅需繳納7,000餘
    元，96年2月間，原告因事未為繳納貸款3個月，被告即請民
    意代表至合庫施壓，要求銀行直接從原告薪資扣款，並於其
    間詆毀原告品行；96年3月26日，原告前往被告○○娘家探
    視被告與戊○○，遭被告及其家人惡言相向，其等並將戊○○反鎖於房間內，不讓原告探視，戊○○於房間內驚嚇哭喊
    ，原告心疼戊○○，遂報警處理，詎被告事後卻向警方報案
    指稱原告涉有家庭暴力行為，96年4月11日原告欲至戊○○
    就讀之幼稚園探視小孩，卻遭被告事先將小孩帶走，以致未
    能與小孩見面。
  (五)兩造自95年9月分居後，被告不僅不曾主動與原告聯絡，原
    告如與其聯絡或前往○○探視，被告則冷漠以對、或惡言相
    向，或拒接電話，原告欲與其溝通卻完全不得其法。兩造婚
    姻關係名存實亡已逾1年，彼此對立情況不僅未見緩和，甚
    日趨嚴重，正常夫妻間互信、互愛、互諒之基礎已然不存，
    應認雙方間存有難以維持婚姻之重大事由，爰依民法第1052
    條第1項第3款及同條第2項規定，請求判准離婚。併為未成
    年子女戊○○最佳利益，請求兩造所生未成年子女戊○○權
    利義務之行使或負擔，酌定由原告任之等語。並聲明：准原
    告與被告離婚；兩造所生未成年子女戊○○權利義務之行使
    或負擔，酌定由原告任之。
二、本訴被告則以：
  (一)兩造於87年11月22日結婚，婚後共同生活於臺中市○○區○○○路○段○號○樓之○，並育有未成年子女戊○○。被告在
    彰化縣○○鄉公所任職，原告則任職於合庫，戊○○自幼即
    由被告娘家父母協助照顧，被告則就近每週約1至2天下班後
    ，回娘家陪伴戊○○，其餘時間陪伴原告。
  (二)95年1月間被告聽聞原告有外遇，被告詢問原告是否真有其
    事，原告親口表示身邊有女人，被告將此事告訴原告母親，
    原告母親則要伊忍耐；95年7月8日，被告在衣櫥發現「己○○」的紅色衣服，並發現衣服上所留手機號碼與原告於94年
    7月23日所設之手機熱線號碼相同，被告詢問原告，原告即
    惱羞成怒，怒目相向；否認至合庫散佈原告有外遇的事；95
    年9月被告更換兩造住處門鎖，係因鑰匙遺失，基於住家安
    全考量而更換，且被告欲將鑰匙交予原告卻遭原告拒絕。
  (三)96年2月9日，被告接獲合庫放款人員通知，原告借款本息未
    償（被告提供不動產為擔保），被告遂央請民意代表與銀行
    協商債務清償，讓被告在經濟能力範圍內分期代原告清償，
    原告竟扭曲事實，指稱被告債務清償協商係破壞原告名譽，
    否認詆毀原告；同年3月26日，原告以探視子女為由，至被
    告鹿港娘家騷擾，無視被告父母勸導，惡言相向，並不實通
    報警察稱被告娘家阻擋伊與子女交往；同年4月11日，原告
    至戊○○幼稚園欲探視戊○○未遇，即對幼稚園老師大聲咆
    哮，並於同日至被告工作場所，將離婚協議書公然直接請被
    告長官轉交被告。
  (四)兩造分居前，房屋貸款、水電、瓦斯、大樓管理費、日常生
    活支出、子女生活費，在4、5萬元以上，原告主張每月1萬
    元貼補家用，完全不足；且原告於95年7月離家後，即未負
    擔家庭生計，所有費用均需被告支付。原告違背婚姻忠貞義
    務，不負擔家庭生計，遺棄被告母子，甚至不清償個人借款
    ，致被告擔保原告債務之房地，遭銀行聲請拍賣，貸款本息
    均由被告負擔，而原告無故離家後，拒絕履行同居義務，拒
    絕告知去處，拒接被告母子電話，甚將被告手機號碼由熱線
    號碼刪除，未盡夫妻忠貞義務，原告請求判決離婚，顯無理
    由等語，資為抗辯。並聲明：原告之訴駁回。
貳、反訴部分：
一、反訴原告主張：除援引於本訴主張之事實外，並以：反訴被
    告無正當理由，不履行同居義務，為及早導正反訴被告迷途
    知返，爰依民法第1001條之規定，訴請反訴被告履行同居義
    務。復反訴被告無故離家，拒不履行同居義務，拒不給付扶
    養費，危害未成年子女之健全成長及權益保障，為維未成年
    子女最佳利益，爰依民法第1089條之1 規定，請准於反訴被
    告履行同居義務之前，未成年子女之權利義務由反訴原告單
    獨行使或負擔。又兩造為雙薪家庭，戊○○自幼即由反訴原
    告娘家代為照顧，長期居住於反訴原告娘家住處，反訴被告
    無故不履行同居義務，為勵反訴被告迷途知返，應予在不妨
    礙反訴原告母子正當作息情況下，反訴被告得隨時探視反訴
    原告及未成年子女，以利家庭重建；另礙於反訴被告過去探
    視不理性行為，反訴被告親友陪同探視，反係群聚壯膽製造
    事端，為避免衍生誤會，反訴被告應於3 日前通知反訴原告
    ，並需經反訴原告同意。再依行政院主計處之調查，臺中市
    95年平均每人每月消費支出為19,466元，審酌兩造經濟狀況
    ，分擔扶養義務為1比1，請准命反訴被告應自96年10月5 日
    起，至未成年子女戊○○年滿20歲止，按月於每月5 日前給
    付未成年子女戊○○扶養費9,500 元，以利子女成長等語。
    並聲明：反訴被告應與反訴原告履行同居義務；反訴被告履
    行同居義務前，未成年子女戊○○之權利義務由反訴原告行
    使負擔；反訴被告於不妨礙反訴原告母子生活作息情況下，
    得隨時前往彰化縣○○鎮○○街○號探視戊○○，但其他人
    陪同反訴被告探視未成年子女戊○○，須於3 日前通知反訴
    原告，並經反訴原告同意，始得陪同前往；反訴被告應自96
    年10月5日起，至未成年子女戊○○成年止，每月5日前給付
    未成年子女戊○○扶養費9,500元整。
二、反訴被告則以：除援引於本訴主張之事實外，並以：兩造因
    個性、觀念、處事方式之不同，而衝突不斷，且彼此無法藉
    由溝通解決問題，婚姻顯生重大破綻而達難以回復之程度，
    繼續維持夫妻名義，徒增怨懟，且反訴被告已訴請離婚，兩
    造間自無履行同居之必要，復96年9 月間，反訴原告為拒反
    訴被告返家將住家門鎖更換，可見反訴原告根本無心與反訴
    被告同居，其訴請履行同居，僅係拒絕離婚之手段。倘鈞院
    認兩造仍有履行同居之必要，按兩造為雙薪家庭，戊○○剛
    出生時，因年幼不便照顧，而委請反訴原告父母代為照顧，
    今戊○○已漸長成，即將進入小學就讀，已適由兩造或其中
    一方照料，參酌兩造分居期間，反訴原告拒絕反訴被告探視
    子女之情形，未成年子女戊○○權利義務之行使或負擔以由
    反訴被告任之為宜。另兩造婚後，反訴被告每月給付反訴原
    告1 萬元以貼補家用（含子女扶養費），93年間兩造協議，
    由反訴被告繳納每月約13,000元之房貸以代原先每月1 萬元
    之家用貼補（含子女扶養費），而兩造之房貸至今仍由反訴
    被告繼續繳納中，是反訴被告顯無再請求子女扶養費用之理
    ，另請求扶養費之權利人應為未成年子女，反訴原告以其名
    義代為請求，亦有不當，況反訴原告所述之扶養費數額亦屬
    過高等語，資為抗辯。並聲明：反訴原告之訴駁回。
參、得心證之理由
一、本訴部分
  (一)兩造婚姻關係現仍存續中，有戶籍謄本在卷可證，且為兩造
    所不爭執，自堪信為真實。
  (二)按當事人主張有利於己之事實，就其事實有舉證之責任，民
    事訴訟法第277條定有明文。本件原告訴請離婚，依上開說
    明，應由原告就其主張事實負舉證責任。茲依原告請求離婚
    之法律依據及其主張之事實，分別論述如下：
    1.按夫妻之一方受他方不堪同居之虐待者，得請求法院判決
      離婚，民法第1052條第1項第3款定有明文；所謂不堪同居
      之虐待，係指與以身體或精神上不可忍受之痛苦，致不堪
      繼續同居者而言。又維護人格尊嚴與確保人身安全，為我
      國憲法保障人民自由權利之基本理念；增進夫妻情感之和
      諧，防止家庭暴力之發生，以保護婚姻制度，亦為社會大
      眾所期待。是前開所稱不堪同居之虐待，應就具體事件，
      衡量夫妻之一方受他方虐待所受侵害之嚴重性，斟酌當事
      人之教育程度、社會地位及其他情事，是否已危及婚姻關
      係之維繫以為斷；若受他方虐待已逾越夫妻通常所能忍受
      之程度而有侵害人格尊嚴與人身安全者，即不得謂非受不
      堪同居之虐待，亦經大法官會議釋字第372號解釋明確。
      原告主張婚後被告即不斷以原告收入較少為由，恣意命令
      原告，如有未順被告之意，即令在工作場所、朋友面前，
      被告仍對原告大聲斥責，原告雖百般忍讓，惟被告仍不以
      此為滿足，進而要控制原告所有之事物，更動輒疑神疑鬼
      等情，固據證人即兩造友人甲○○到庭具結證稱：「（原
      告主張曾經他要外出，被告會打電話向你查詢有幾次？）
      他們結婚之後，有時候我們會去茶藝館，或打撞球時，大
      部分是我們出門之後被告會先打電話給原告，然後再把電
      話給我講，向我確認。被告也曾經還沒有出門之前，被告
      直接打電話向我確認，問我說你們是要出去嗎。有時候打
      撞球沒有辦法接聽，原告會問我。最後一次是2年前，因
      為時間太久，我忘記有幾次，但是有很多次，但我沒有辦
      法算出來有幾次，我只能確認時間是兩造結婚之後到2年
      前」「（兩造結婚之後，你跟原告出去幾次？）平均1年
      跟原告單獨出去2、30次」（詳本院96年11月14日言詞辯
      論筆錄），惟觀諸證人前揭證詞，僅能證明被告確實曾於
      原告外出時探查原告行蹤，惟證人就被告上開行為之頻率
      、程度，未能具體敘述，是以被告上揭行為，對原告雖有
      不信任尊重之不當，惟是否足以達到戕害婚姻和諧之程度
      ，尚無從證明。至於原告就被告甚常以言語嘲諷原告性能
      力差等情，未能舉證以實其說，而被告答辯狀中之陳述，
      為其訴訟攻防之手段，尚難認其平日即有傷害原告尊嚴，
      踐踏原告人格之事實。從而，原告依民法第1052條第1項
      第3款之規定請求離婚，自無理由。
    2.復按民法第1052條第2項所稱「有前項以外之重大事由，
      難以維持婚姻者」，係抽象的、概括的離婚事由，此乃緣
      於民國74年修正民法親屬編時，為因應實際需要，參酌各
      國立法例，導入破綻主義思想所增設。但其事由應由夫妻
      一方負責者，僅他方得請求離婚，是其所採者為消極破綻
      主義精神，非積極破綻主義，經原判決說明綦詳。關於「
      難以維持婚姻之重大事由」，係以婚姻是否已生破綻而無
      回復之希望為其判斷之標準。而婚姻是否已生破綻無回復
      之希望，則應依客觀之標準，即難以維持婚姻之事實，是
      否已達於倘處於同一境況，任何人均將喪失維持婚姻意欲
      之程度而定。至於同條項但書所規定「難以維持婚姻之重
      大事由應由夫妻之一方負責者，僅他方得請求離婚」，乃
      因如肯定有責配偶之離婚請求，無異承認恣意離婚，破壞
      婚姻秩序，且有背於道義，尤其違反自己清白（clean
      hands）之法理，有欠公允，同時亦與國民之法感情及倫
      理觀念不合，因而採消極破綻主義。倘該重大事由，夫妻
      雙方均須負責時，應比較衡量雙方之有責程度，僅責任較
      輕之一方得向責任較重之他方請求離婚，如有責程度相同
      時，雙方均得請求離婚，始屬公允，是責任較重之一方應
      不得向責任較輕之他方請求離婚（最高法院94 年度台上
      字第2059號判決意旨；最高法院95年度第5次民事庭會議
      決議參照）。
      (1)原告主張自95年1月起，被告開始以不實之原告外遇為
        由，動輒查問原告行蹤，其於94年7月23日為通話費率
        考量而將訴外人己○○手機號碼設為熱線、受訴外人己○○之託代取其送修改之衣服暫置於家中，亦遭被告誤
        認為與訴外人己○○間有不軌。被告則辯稱曾詢問原告
        是否有外遇，原告親口表示身邊有女人，且其於95年7
        月8日在衣櫥發現訴外人己○○的紅色衣服，並發現衣
        服上所留手機號碼與原告於94年7 月23日所設之手機熱
        線號碼相同。被告就原告承認有外遇未能舉證以實其說
        ，自難逕採。觀諸上情，雖無法證明原告違反夫妻忠誠
        義務，惟原告於與被告婚姻關係存續中，將異性友人手
        機號碼設為熱線，並將異性友人衣服置於家中，顯然雙
        方交往密切，被告因此懷疑原告與訴外人己○○間有曖
        昧之情，尚非不合情理。又原告雖主張被告至原告任職
        單位散佈原告與訴外人己○○有染，惟為被告所否認，
        原告就此未能提出相關證據證明，則原告此部分之主張
        ，尚不足採。
      (2)原告復主張其為免雙方衝突擴大，及便於照顧患有聽障
        之母親，乃暫搬回與母親同住，惟仍時常返回兩造住處
        ，詎95年9月間，被告擅將兩造住處大門門鎖更換，未
        將新鑰匙交予原告，拒絕讓原告返家。被告則辯稱更換
        兩造住處門鎖，係因鑰匙遺失，基於住家安全考量而更
        換等語，並據證人即被告胞弟庚○○亦到庭證稱：「被
        告換門鎖是因為她的鑰匙丟掉，我們因為怕被同棟的人
        撿到，所以才會換。原告並沒有跟我要過鑰匙」（詳本
        院96年9月17日言詞辯論筆錄），及另證人即被告父親
        辛○○到庭證稱：「（95年9月你女兒把台中○○路
        住處門鎖更換，被告更換鑰匙以後有無把鑰匙交給原告
        ？）原告離家出走2個月不知去向，我女兒因為鑰匙遺
        失無法進門才更換門鎖」等語情節相符。縱認被告更換
        門鎖當初，係不願原告返家，惟被告曾欲將鑰匙交予原
        告但遭原告拒絕等情，亦與證人辛○○到庭證稱情節相
        符，參以原告提出96年3月26日其至被告娘家探視小孩
        之錄音內容，亦未提及返家一事，復於本院96年8月1日
        審理期日，當庭拒絕收受被告提出之住處鑰匙，迄本案
        言詞辯論終結時，仍未表達返家之意願，是以原告仍執
        此主張被告拒絕其返家，已無理由。
      (3)原告再主張其因故未繳納貸款3個月，被告即請民意代
        表至合庫施壓，要求銀行直接從原告薪資扣款，並於其
        間詆毀原告品行。被告則辯稱其僅係央請民意代表與銀
        行協商債務清償，讓被告在經濟能力範圍內分期代原告
        清償，否認詆毀原告品行。證人丁○○到庭具結證稱：
        是放款記帳員，因原告未繳息，所以先打電話通知繳錢
        ，因被告是原告的保證人，所以也有打電話通知被告，
        被告說找不到原告的人，伊告訴被告可以打電話到○○
        分行找原告，因襄理也認識被告，伊有請被告與襄理通
        電話，被告說不用了，被告說洪先生（指原告）品行不
        好你們襄理知道，不信的話可以去問你們襄理，被告也
        有講為何不直接從原告薪資扣，而要找保證人來處理這
        件事情，有跟原告講被告說他品行不好的事，希望原告
        能盡快繳息，被告好像很生氣，幾個禮拜之後，被告與
        其父帶著議員來銀行，當時人在櫃檯，並不知道他們談
        話的內容為何，也不清楚當天被告有無講詆毀原告的言
        語。之後被告與其父及另一人有再來，但不知道他們談
        話的內容，他們是直接找主管（詳本院96年12月5日言
        詞辯論筆錄），揆諸證人前揭證詞，僅能證明被告曾向
        證人丁○○表示原告「品行不好」、希望銀行直接從原
        告薪資扣款，但無法證明被告有請人施壓及有詆毀原告
        等情，復被告舉止雖有不當之處，惟觀其情節，尚難認
        足令原告人格尊嚴受到嚴重侵犯。
      (4)綜觀上情，原告明知被告對於其與訴外人己○○間之關
        係有所猜忌、懷疑，基於維持家庭生活及夫妻情感之和
        諧，原告即應設法化解被告心中猜忌，惟原告逕自搬離
        兩造住處，以消極逃避態度面對，已影響兩造夫妻情感
        之和睦與信任之基礎；復被告更換家中門鎖後，未將鑰
        匙交予原告，致原告不得其門而入，被告所為雖對於兩
        造夫妻感情造成傷害，惟倘原告有心返家與被告共同生
        活，原告亦可主動請求被告交付鑰匙，然原告除以此指
        責被告之不是外，並未見原告有何積極重建婚姻之實際
        行動，原告所為亦無助於兩造婚姻問題之解決。再兩造
        自95年9月起分居迄今，此為兩造所不否認。徵之婚姻
        乃一男一女之兩性結合，以組織家庭，並『永久共同生
        活』為目的，兩造長期分居，違反夫妻應同居之婚姻本
        質，婚姻中夫妻彼此扶持之特質蕩然無存，顯嚴重影響
        兩造婚姻關係。惟審究兩造婚姻破裂及長期分居之主要
        原因，在於原告於婚姻關係存續中與其他女子過從甚密
        ，卻未努力化解身為配偶之被告之疑慮，反而逕自搬離
        住處，嗣被告願意交付住處鑰匙請求原告履行同居義務
        時，原告仍拒絕返家，自不得據此主張兩造分居後無法
        修復兩造婚姻關係可歸責於被告。兩造誠摰互信之感情
        基礎，已經不復存在，依一般人之生活經驗，顯然難期
        修復，雙方共同生活的婚姻目的已經不能達成，堪認兩
        造婚姻確實已生破綻而無回復之希望，有不能維持婚姻
        之重大事由，而此項重大事由，揆諸前情，原告應負較
        重之責任，亦堪認定。揆之前揭說明，原告既無法證明
        其係責任較輕之一方，則原告依民法第1052條第2項規
        定請求判決離婚，並無理由，應予駁回。
  (三)末按離婚之訴，當事人得於第一審或第二審言詞辯論終結前
    ，附帶請求法院於認原告之訴為有理由時，並定對於未成年
    子女權利義務行使負擔之內容及方法，民事訴訟法第572 條
    之1第1項定有明文。查本件原告請求離婚之訴既無理由，則
    本院就其附帶請求酌定離婚後對於兩造所生未成年子女戊○○之權利義務行使及負擔，即毋庸審理，併此敘明。
二、反訴部分
  (一)關於履行同居部分
    按夫妻互負同居之義務，但有不能同居之正當理由者，不在
    此限，民法第1001條定有明文。且依民法第1001條但書規定
    ，夫妻如有不能同居之正當理由時，不負同居義務。所謂正
    當理由，民法未加以規定，學說上認係指按情形要求同居為
    不合理或有不堪同居或不宜同居之事由而言。因此夫妻之一
    方提起履行同居義務之訴，以他方無履行同居之事實，且無
    正當理由不能同居為要件。又夫妻同居乃當然之理，是主張
    有不能同居之正當理由者，應負舉證之責。本件反訴被告自
    95年7 月離家迄今，已如前述，反訴被告固辯稱其已訴請離
    婚，兩造間自無履行同居之必要云云，惟反訴被告離婚之請
    求業經本院以無理由而予以駁回，亦如前所述，反訴被告未
    能舉證證明有何不能與反訴原告同居之正當理由，此外，亦
    無任何證據足資證明反訴被告有不履行同居之正當理由。據
    此，反訴原告本於民法第1001條前段規定，訴請反訴被告履
    行同居，自屬有據，應予准許。
  (二)按父母不繼續共同生活達6 個月以上時，關於未成年子女權
    利義務之行使與負擔，準用第1055條、第1055條之1及第105
    5條之2之規定。但父母有不能同居之正當理由或法律另有規
    定者，不在此限，民法第1089條之1定有明文。其立法理由
    謂：「惟父母未離婚又不繼續共同生活已達一定期間以上者
    ，其對於未成年子女權利義務之行使或負擔，現行法則未有
    規定。為維護子女之最佳利益，爰以父母不繼續共同生活達
    一定期間之客觀事實，並參酌離婚效果之相關規定，增訂關
    於未成年子女權利義務之行使或負擔，準用離婚效果之相關
    規定。惟如父母有不能同居之正當理由或法律另有規定，例
    如父母已由法院依家庭暴力防治法第13條第2項第3款命遷出
    住居所而未能同居、或依同條項第6款定暫時親權行使或負
    擔之人，或依本法或兒童及少年福利法第48條等規定停止親
    權一部或全部者等，自不得再依本條準用第1055條、第1055
    條之1及第1055條之2之規定，爰於本條但書將上開情形予以
    排除」故於父母並非因有不能同居之正當理由或法律另有規
    定之情形下，不繼續共同生活已達6個月以上之情形時，法
    院自得準用民法1055條、第1055條之1及第1055條之2之規定
    ，為夫妻間酌定對於未成年子女權利義務之行使或負擔、扶
    養費用、探視權等事項。本件兩造自95年9月分居迄今，確
    有不繼續共同生活達6個月以上之客觀事實，已如前述，兩
    造無正當理由亦無法律規定而分居，參諸前揭規定，本院自
    得依反訴原告之聲請，於兩造分居期間，為雙方酌定對於未
    成年子女權利義務之行使或負擔、扶養費用、探視權等事項
    ，合先敘明。
    1.關於未成年子女權利義務之行使負擔（即親權）部分
      (1)按夫妻離婚者，對於未成年子女權利義務之行使或負擔
        ，依協議由一方或雙方共同任之；未為協議或協議不成
        者，法院得依夫妻之一方、主管機關、社會福利機構或
        其他利害關係人之請求或依職權酌定之，民法第1055條
        第1項定有明文。又法院為民法第1055條裁判時，應依
        子女最佳利益，審酌一切情狀，參考社工人員之訪視報
        告，尤應注意左列事項：子女之年齡、性別、人數及
        健康情形。子女之意願及人格發展之需要。父母之
        年齡、職業、品行、健康情形、經濟能力及生活狀況。
        父母保護、教養子女之意願及態度。父母子女間或
        未成年子女與其他共同生活之人間之感情狀況。民法第
        1055條之1亦定有明文。
      (2)經本院依職權囑託彰化縣政府社會局及財團法人臺灣兒
        童暨家庭扶助基金會台中市分事務所派員進行訪視調查
        ，就反訴原告部分，訪視報告略以：反訴原告表示自己
        一直為洪昱城之主要照顧者，因發現反訴被告有外遇情
        事，於95 年7月即與戊○○回到彰化縣○○鎮娘家居住
        ，分居期間戊○○亦皆由反訴原告照顧；反訴原告父母
        已退休可協助照顧案童，反訴原告亦調回彰化縣○○鄉
        公所，可就近照顧戊○○，並與戊○○有較多共同親子
        時間；訪視時，戊○○衣著乾淨整齊，身材發展正常，
        四肢無傷痕，與反訴原告及外公、外婆親子肢體互動親
        近，表達對其等都很喜歡，欲與其等共同生活之意願；
        戊○○目前就讀鹿港鎮○○路上的○○幼稚園大班，
        將來國小預計就讀離家只要五分鐘車程的○○國小；因
        未成年人戊○○與反訴原告及家人有不錯之情感連結，
        生活受照顧情形良好，就學穩定，身體發育正常，戊○○出生後與反訴原告有正向的親情互動，有利戊○○在
        其照顧下成長，故由反訴原告照顧戊○○並無不妥，此
        有彰化縣政府96年11月19日府社幼字第0960221276號函
        暨所附兒童監護權訪視評估報告附卷可憑。就反訴被告
        部分，訪視報告略以：反訴被告目前工作及收入穩定，
        有固定住所且居家環境乾淨整齊，加上戊○○即將就學
        ，反訴被告的上下班時間都可配合戊○○的作息時間，
        因此，以硬體環境而言，反訴被告目前的各項狀況大致
        都準備就緒，戊○○由反訴被告監護並與反訴被告同住
        ，並無不適當之處等語，此有財團法人臺灣兒童暨家庭
        扶助基金會96年11月28日（96）台童中扶字第662號函
        暨所附訪視報告附卷可參。
      (3)本院斟酌前揭訪視報告意見，認兩造於經濟能力均具照
        護未成年子女之能力，亦有爭取未成年子女親權行使之
        意願，惟考量未成年子女戊○○自兩造分居後即由反訴
        原告及其父母照顧迄今，已習慣與其等共同生活，親子
        及祖孫間感情亦深厚，如貿然改變其生活環境，其勢須
        重新摸索、適應新環境，對其成長恐有不利影響。復佐
        以兩造目前分居難以溝通協調，共同監護未成年子女亦
        有事實上之困難。從而，本院依據民法第1055條之1各
        款所示，參酌前開訪視報告及子女意願，並就親子關係
        互動密切之程度、照顧提供之穩定性及繼續性上等一切
        有關情狀通盤加以考量，爰依反訴原告所請，對於兩造
        所生未成年子女戊○○權利義務之行使或負擔，暫酌定
        由反訴原告任之，爰判決如主文第4項所示。
    2.關於未任親權一方與子女會面交往部分
      按夫妻離婚者，法院得依請求或依職權，為未行使或負擔
      權利義務之一方酌定其與未成年子女會面交往之方式及期
      間，民法第1055條第5 項前段定有明文。復法院依民法第
      1055條之規定，為酌定、改定或變更時，得命交付子女、
      未行使或負擔權利義務之一方與未成年子女會面交往之方
      式與期間，非訟事件法第127 條亦有規定。本件兩造因不
      共同繼續生活達6 個月以上，經本院將兩造所生未成年子
      女戊○○權利義務之行使或負擔，暫酌定由反訴原告單獨
      任之，已如前述，本院審酌兩造所生未成年子女戊○○尚
      屬年幼，仍應使其同時擁有父愛之機會，增進人格正常發
      展等情況，認反訴原告應依如附表所示方式及時間，使反
      訴被告與戊○○會面交往為妥適，爰判決如主文第5 項所
      示。
    3.關於未成年子女扶養費之部分
      (1)按父母對於未成年之子女，有保護及教養之權利義務，
        民法第1084條第2項定有明文，此所謂保護及教養之權
        利義務，包括扶養在內（最高法院92年度台上字第219
        號判決參照）。次按法院依民法第1055條之規定，為酌
        定、改定或變更時，得命交付子女、未行使或負擔權利
        義務之一方與未成年子女會面交往之方式與期間、給付
        扶養費、交付身分證明文件或其他財物，或命為相當之
        處分，並得訂定必要事項。前項扶養費之給付，法院得
        依聲請或依職權，命為一次給付或分期給付。分期給付
        遲誤一期履行者，其後之期間視為亦已到期，亦為非訟
        事件法第127條第1項、第2項所明定。且對於未成年子
        女行使或負擔權利義務之一方依民法第1055條第4項規
        定請求法院酌定權利義務行使負擔之內容及方法時，得
        併請求未行使或負擔權利義務之一方向其給付所應負擔
        之子女扶養費用（最高法院91年度臺上字第2554號判決
        意旨參照）。是以，本件反訴原告請求對於兩造所生未
        成年子女權利義務行使負擔，酌定由反訴原告任之，併
        為請求未行使負擔子女權利義務之反訴被告給付其應負
        擔之扶養費，揆諸前開說明，雖非以實體法上扶養權利
        主體即未成年子女為原告，亦屬有據。
      (2)次按扶養之程度，應按受扶養權利者之需要，與負扶養
        義務者之經濟能力及身分定之；負扶養義務人有數人，
        而其親等同一時，應各依其經濟能力分擔義務，民法第
        1119條、第1115條第1項分別定有明文。關於反訴被告
        扶養戊○○所支出之費用即戊○○受扶養之程度，依前
        開規定及說明，得按受扶養權利者即戊○○之需要，與
        負扶養義務者即兩造之經濟能力及身分而為適當之酌定
        。
      (3)揆諸本件反訴原告現年37歲，專科畢業，為彰化縣○○公所財稅人員，每月薪資5至6萬元，95年度所得給付
        總額為761,297元，名下有投資2筆及房地各1筆，財產
        總額為1,439,866元；反訴被告現年36歲，專科畢業，
        任職銀行行員，每月薪資約4萬5千元，95年度所得給付
        總額為830, 224元，名下有汽車1輛及投資2筆，財產總
        額為32萬元等情，業據兩造陳明在卷及有前揭訪視報告
        、本院依職權利用稅務電子閘門查詢兩造財產所得資料
        附卷可參。是依兩造所陳之收入情形、職業觀之，兩造
        均無不能工作之情形，亦均有能力扶養子女。再衡之兩
        造之年齡及目前身體狀況，及子女之親權由反訴原告行
        使負擔，其所付出之勞力、心力亦非不可評價為扶養費
        之一部等情，認反訴原告與反訴被告應依1比1之比例分
        擔未成年子女之扶養費用。
      (4)復參酌行政院主計處編印之臺灣地區家庭收支調查報告
        ，彰化縣縣民95年度每戶平均非消費支出為146,195元
        ，消費支出為640,150元，平均每戶人數為3.8人，則每
        人每月支出為17,244元（元以下四捨五入），此有行政
        院主計處95年度彰化縣家庭收支調查報告表乙份在卷可
        按。徵之上開行政院主計處每年發布之『家庭收支調查
        報告』中，經常性支出包括消費性支出及非消費性支出
        ，其項目已經包括食衣住行育樂及保險等生活範圍，係
        目前較能正確反映國民生活水準之數據，且係不分成年
        人與未成年人一般日常生活之消費支出，並以未成年子
        女戊○○目前日常居住重心之區域即彰化縣之家庭收支
        調查報告內容為標準，應客觀可採，反訴原告主張應依
        台中市之標準計算，尚非可取。再衡之戊○○為未成年
        人，其所需生活等費用應不至於多於成年人，依前述告
        與反訴被告對於未成年子女扶養費用負擔之比例，反訴
        被告應負擔未成年子女戊○○每月之扶養費用，以8,40
        0元為當。據此，反訴被告應自96年1 0月5日起，至反
        訴被告履行同居義務止，或未成年子女戊○○成年之日
        止，按月於每月5日前給付反訴原告關於戊○○之扶養
        費用8,400元。反訴原告逾此數額之請求，則無理由，
        惟此部分屬子女權利義務行使或負擔之內容，本院自得
        依職權審酌，不受當事人聲明之拘束，自不生其餘之訴
        駁回之問題。另反訴被告此扶養費支付義務，依民法第
        1089條之1之文意，應至其履行同居義務時終止，若反
        訴被告於未成年子女成年時尚未履行同居義務，則應至
        未成年子女成年之日止，併此敘明。
肆、本件事證已臻明確，雙方其餘主張或陳述，於本件判決結果
    並無影響，爰不予一一論述，附此敘明。
伍、訴訟費用負擔之依據：民事訴訟法第78條。
中    華    民    國    97    年    1     月    14    日
                  家事法庭    法  官  陳宗賢
以上正本係照原本作成。
如對本判決上訴，須於判決送達後20日內向本院提出上訴書狀（
須附繕本）。
中    華    民    國    97    年    1     月    14    日
                              書記官  林素珍
附表：
反訴被告與未成年子女戊○○會面交往之時間暨方式
（至反訴被告履行同居義務或未成年子女戊○○成年時止）：
一、時間：
（一）反訴被告得於每月第一、三週星期六上午9 時至反訴原告
      住所探視戊○○，並得攜出同遊及攜回同住，於翌日即星
      期日下午5時前，將戊○○交還反訴原告。
（二）反訴被告於寒假、暑假之期間，除仍得維持前述會面交往
      方式外，寒假並得增加10日、暑假得增加20日之探視期間
      ，並得攜回同住，且均得分割為數次為之。
（三）兩造於戊○○年滿16歲後，有關探視會面權之行使應尊重
      戊○○之意願。
二、方法：
（一）得為見面、通信、通話之行為。
（二）得為致贈禮物、交換照片、拍照等行為，並得出遊。
（三）探視前應於事前2日（暑假應於2週前通知）通知反訴原告
      ，無正當理由，反訴原告不得無故拒絕。若經同意，反訴
      原告亦得陪同到場。
（四）反訴被告家人得陪同會面。
三、雙方應遵守事項：
（一）不得有危害戊○○身心健康之行為。
（二）應尊重反訴原告對戊○○有關宗教信仰之教育。
（三）雙方不得對戊○○灌輸反抗對方之觀念。
（四）如戊○○於會面交往中患病或遭遇事故，而反訴原告無法
      就近照料時，反訴被告應為必要之醫療措施，即在其會面
      交往實施中，仍須善盡對戊○○保護教養之義務。
（五）戊○○之地址、聯絡方式或就讀學校如有變更，反訴原告
      應隨時通知反訴被告。
（六）反訴原告應於反訴被告行使探視權時，準時於反訴原告住
      處將子女戊○○交付予反訴被告。
（七）反訴被告應於探視期滿時，準時將子女戊○○於反訴原告
      住處交還反訴原告。
（八）前述會面交往之開始時間，反訴被告如遲誤2 小時以上（
      即當日上午11時以後）仍未前往會面，除經反訴原告或子
      女同意外，視同反訴被告放棄當日之會面交往，以免影響
      反訴原告或子女之生活安排；但翌日如為探視日者，反訴
      被告仍得於翌日探視。

司法院資訊處製作；財團法人民間司法改革基金會備份。
